ACORDAO-COMPLETO-2550292

ACÓRDÃO 2057/2022 ATA 35/2022 - PLENÁRIO

VISTOS, relatados e discutidos estes autos de Solicitação do Congresso Nacional por meio da qual foi solicitada a realização de "auditoria contábil e financeira, bem como verificação de adequação de legalidade e de legitimidade, das operações de crédito realizadas com recursos dos Fundos Constitucionais de Financiamento".
ACORDAM os Ministros do Tribunal de Contas da União, reunidos em Sessão do Plenário, ante as razões expostas pelo Relator e com fundamento nos arts. 14, inciso IV, e 17, inciso II, da Resolução-TCU 215/2008, em:
9.1. informar à Comissão de Fiscalização Financeira e Controle da Câmara dos Deputados - CFFC/CD que:
9.1.1. ainda não foram realizadas as avaliações dos impactos econômicos e sociais decorrentes da aplicação de 0,01% do montante dos retornos e dos resultados das aplicações dos recursos dos Fundos Constitucionais de Financiamento, em que pese haver essa exigência legal há mais de quatro anos, desde a inclusão do § 6º ao art. 20 da Lei 7.827/1989, pela Lei 13.682/2018 (alterada pela Lei 14.227/2021) ;
9.1.2. o Banco da Amazônia e o Banco do Nordeste possuem baixos índices de repasses a outras instituições financeiras, em que pese haver previsão legal há mais de 21 anos sobre a possibilidade de repasse de recursos dos Fundos Constitucionais a outras instituições autorizadas a funcionar pelo Banco Central (art. 9º da Lei 7.827/1989) , o que contraria recorrentemente os planos de aplicações de recursos do FNO e do FNE;
9.1.3. identificaram-se indícios de inconsistências em aproximadamente 461 operações de crédito não rurais firmadas com recursos do Fundo Constitucional de Financiamento do Nordeste - FNE no exercício de 2020, representando 1,7% do total analisado, com taxa de juros em desacordo com o disposto na Lei 10.177/2001 e na Resolução CMN 4.622/2018;
9.1.4. está em estudo, no âmbito da Secretaria do Tesouro Nacional, mudança na rotina contábil dos fundos, devido a novo entendimento de que a União exerce influência significativa sobre os Fundos Constitucionais, sem controlá-los, o que ensejaria a contabilização dessa relação pelo Método da Equivalência Patrimonial. Esta nova sistemática, se levada adiante, será objeto de proposta de avaliação pelo TCU em sede de auditoria financeira, em momento oportuno;
9.1.5. por meio da auditoria deste Tribunal realizada no âmbito do TC-Processo 002.138/2022-0, ainda não apreciada pelo TCU, a unidade técnica propôs medidas aos órgãos jurisdicionados para corrigir as deficiências e resolver os problemas identificados nos itens 9.1.1 a 9.1.3 acima. Essas medidas, caso adotadas, serão monitoradas e acompanhadas posteriormente pelo Tribunal e informadas em momento oportuno à CFFC/CD;
9.1.6. no âmbito do Conselho de Monitoramento e Avaliação de Políticas Públicas - CMAP, a Controladoria-Geral da União e o Instituto de Pesquisa Econômica Aplicada - Ipea realizaram, no Ciclo 2020, avaliação sobre a operacionalização do FNO, FCO e FNE quanto aos seus aspectos de governança, a conformidade de alocação dos recursos e sua sustentabilidade financeira, e a sua efetividade no que se refere ao atingimento dos objetivos da Política Nacional de Desenvolvimento Regional - PNDR. Os resultados foram divulgados em julho de 2021, contemplando de modo amplo as questões incluídas nesta Solicitação do Congresso Nacional;
9.2. encaminhar cópia deste acórdão à Comissão de Fiscalização Financeira e Controle da Câmara dos Deputados, com a informação de que o relatório e o voto que o fundamentam podem ser acessados por meio do endereço eletrônico www.tcu.gov.br/acordaos;
9.3. encaminhar à Comissão de Fiscalização Financeira e Controle da Câmara dos Deputados cópia da peça 19 (Relatório de Auditoria do TCU) ; peças 15-16 (Relatório e Recomendações CMAP) ; peça 17 (Relatório Sefel/2018) ; e peça 18 (Produção de Conhecimento do TCU - Contabilidade dos Fundos) ;
9.4. declarar integralmente atendida esta Solicitação do Congresso Nacional e arquivar este processo.

Solicitação do Congresso Nacional por meio da qual foi requerida a realização de "auditoria contábil e financeira, bem como verificação de adequação de legalidade e de legitimidade, das operações de crédito realizadas com recursos dos Fundos Constitucionais de Financiamento".

Ministério do Desenvolvimento Regional (MDR), Fundo Constitucional de Financiamento do Norte (FNO), Fundo Constitucional de Financiamento do Nordeste (FNE) e Fundo Constitucional de Financiamento do Centro-Oeste (FCO)

3. Interessada: Comissão de Fiscalização Financeira e Controle da Câmara dos Deputados

13.1. Ministros presentes: Bruno Dantas (na Presidência), Augusto Nardes, Aroldo Cedraz, Jorge Oliveira (Relator) e Antonio Anastasia.
13.2. Ministros-Substitutos convocados: Augusto Sherman Cavalcanti e Weder de Oliveira.

JORGE OLIVEIRA

Adoto como relatório a instrução produzida na Secretaria de Controle Externo do Desenvolvimento Econômico (peça 20) , aprovada pela dirigente da unidade (peça 21) e transcrita a seguir:
"INTRODUÇÃO
1.	Trata-se de Solicitação do Congresso Nacional oriunda da Proposta de Fiscalização e Controle (PFC) 44/2019, assinada em 8 de dezembro de 2021, da relatoria do Deputado Federal Hildo Rocha e de autoria do Deputado Federal José Nelto (peça 3, p. 1) , encaminhada a este Tribunal de Contas da União (TCU) pelo presidente da Comissão de Fiscalização Financeira e Controle da Câmara dos Deputados (CFFC/CD) , o Deputado Federal Áureo Ribeiro, por meio do qual foi solicitada ao Tribunal a realização de    'auditoria contábil e financeira, bem como verificação de adequação de legalidade e de legitimidade, das operações de crédito realizadas com recursos dos Fundos Constitucionais de Financiamento' (peças 2, p. 1, e 3, p. 1) . 
2.	Na fundamentação da peça inaugural, de autoria do Deputado José Nelto (peça 3, p. 3) , assevera-se que:
[...] 'desde sua entrada em operação, citados fundos (Fundos Constitucionais) se constituem em instrumento essencial para o financiamento da política regional brasileira, nos termos da Política Nacional de Desenvolvimento Regional (PNDR) . Ao longo das últimas três décadas, mais de R$ 318 bilhões foram disponibilizados ao micro, pequeno, médio e grande produtor'. 
Desta forma, haja vista a competência constitucional conferida às Comissões da Câmara dos Deputados para exercer o controle externo e, ainda, levando-se em consideração a atualidade, a materialidade e a abrangência dos fatos descritos, considera-se oportuna e conveniente a implementação da presente proposta.
3.	Em razão dos fatos expostos, a Comissão de Fiscalização Financeira e Controle deliberou que esta Corte de Contas deveria (peça 3, p. 4-5) :
	a) Analisar a aderência das operações realizadas pelos Fundos Constitucionais aos requisitos previstos na Lei 7.827, de 27 de setembro de 1989; 
	b) Analisar o atendimento dos normativos de regência das operações de crédito;
	c) Avaliar a destinação dos recursos de acordo com as regiões previstas na legislação;
	d) Avaliar o cumprimento de tratamento preferencial às atividades produtivas de pequenos e miniprodutores rurais e pequenas e microempresas, conforme inc. III, do art. 3º da Lei 7.827/1989; e
	e) Demais avaliações contábeis, financeiras e orçamentárias relevantes para a avaliação da efetividade das políticas de financiamento dos Fundos.
4.	Após análise inicial por parte desta unidade técnica à peça 9, o Tribunal emitiu o Acórdão 247/2022-TCU-Plenário, de Relatoria do Ministro Jorge Oliveira nos seguintes termos:
9.1. conhecer desta solicitação da Comissão de Fiscalização Financeira e Controle da Câmara dos Deputados; 
9.2. incluir, no plano de fiscalização do Tribunal em andamento, auditoria com o objetivo de avaliar (i) a legalidade e a legitimidade da aplicação dos recursos dos Fundos Constitucionais de Financiamento (FNE, FNO, FCO) , especialmente quanto à aderência das operações aos requisitos previstos na Lei 7.827/1989 e aos normativos de regência das operações de crédito e à focalização da política pública; e (ii) a efetividade da política pública e a suficiência dos recursos federais para garantir a execução da política com vista à redução das desigualdades inter-regionais de maneira eficaz, eficiente e econômica; nos moldes propostos pela SecexDesenvolvimento; 
9.3. autorizar a prorrogação do prazo para atendimento integral desta solicitação até 16/9/2022 e dar conhecimento desta medida à CFFC/CD; 
9.4. encaminhar cópia deste acórdão à Comissão de Fiscalização Financeira e Controle da Câmara dos Deputados, com a informação de que o relatório e o voto que a fundamentam estão disponíveis no endereço eletrônico www.tcu.gov.br/acordaos; 
9.5. restituir este processo à SecexDesenvolvimento para as providências administrativas a seu cargo, e mantê-lo aberto até o atendimento integral da solicitação do Congresso Nacional, nos termos do art. 6º, I, da Resolução-TCU 215/2008.
5.	De modo a cumprir o item 9.2 do acórdão mencionado acima, foi autuado o TC-Processo 002.138/2022-0, referente à Auditoria de Conformidade, integrada com aspectos operacionais (Fiscalis 12/2022) .
EXAME TÉCNICO
6.	A seguir serão apresentadas, em resumo, as principais características da auditoria mencionada acima e os seus resultados. O relatório completo encontra-se à peça 19, o qual deverá ser encaminhado à CFFC/CD.
Características Gerais
7.	Natureza: RELATÓRIO DE AUDITORIA (CONFORMIDADE E OPERACIONAL) 
8.	Objeto: Operações de Crédito concedidas por meio dos Fundos Constitucionais de Financiamento (FNE, FNO e FCO) . 
9.	Objetivos: 
9.1 	avaliação da legalidade e legitimidade da aplicação dos recursos, especialmente quanto (i) à aderência das operações aos requisitos previstos na Lei 7.827/1989 e aos normativos de regência das operações de crédito; e (ii) à focalização da política pública, especialmente quanto à destinação dos recursos de acordo com as regiões previstas na legislação e ao cumprimento de tratamento preferencial às atividades produtivas de pequenos e mini produtores rurais e pequenas e microempresas, conforme inciso III, do art. 3º, da Lei 7.827/1989.
9.2 	avaliação quanto à efetividade da política pública e à suficiência dos recursos federais para garantir a execução da política com vista à redução das desigualdades inter-regionais de maneira eficaz, eficiente e econômica. 
9.3	Padrões de auditoria:  Normas de Auditoria do TCU (NAT-TCU) ; Padrões de Auditoria de Conformidade (TCU) ; Manual de Auditoria Operacional (TCU) ; que são baseados nas International Standards of Supreme Audit Institutions (ISSAIs) 300 (Performance Audit) e 400 (Compliance Audit) . 
9.4.		Unidades Jurisdicionadas: Ministério do Desenvolvimento Regional (MDR) ; Fundo Constitucional de Financiamento do Norte (FNO) , Fundo Constitucional de Financiamento do Nordeste (FNE) ; Fundo Constitucional de Financiamento do Centro-Oeste (FCO) ; Banco do Nordeste do Brasil S/A (BNB) , Banco da Amazônia (Basa) , Banco do Brasil S/A (BB) , e as Superintendências de Desenvolvimento do Nordeste, Norte e Centro-Oeste (Sudene, Sudam e Sudeco, respectivamente) .
9.5.	Partes interessadas: Comissão de Fiscalização Financeira e Controle (CFFC) da Câmara dos Deputados; Comissão de Desenvolvimento Regional e Turismo do Senado Federal (CDR) ; Comissão de Integração Nacional, Desenvolvimento Regional e da Amazônia da Câmara dos Deputados (Cindra) ; Conselho de Monitoramento e Avaliação de Políticas Públicas (CMAP) . 
Objetivo e Escopo da auditoria
10.	Primeiramente, vale informar que, no âmbito do ciclo 2020 de avaliações do Conselho de Monitoramento e Avaliação de Políticas Públicas (CMAP) , a Controladoria-Geral da União (CGU) e o Instituto de Pesquisa Econômica Aplicada (Ipea) realizaram avaliação sobre a operacionalização do FNO, FCO e FNE quanto 'aos seus aspectos de governança, à conformidade de alocação dos recursos e sua sustentabilidade financeira, e à sua efetividade no que se refere ao atingimento dos objetivos da Política Nacional de Desenvolvimento Regional (PNDR) '. 
11.	O trabalho realizado pelo CMAP, concluído em 2021, foi abrangente e abordou, dentre outras, as seguintes avaliações (peças 15-16) :
a)	Cumprimento das programações financeiras anuais pelos bancos administradores;
b) 	Cumprimento das prioridades espaciais;
c)	Situação patrimonial dos FCFs;
d)	Impacto financeiro da concessão do bônus de adimplência;
e)	Taxa de Administração paga aos bancos administradores;
f)	Del credere pago aos bancos administradores;
g)	Inadimplência das carteiras de crédito e perdas;
h)	Remuneração das disponibilidades;
i)	Avaliação dos custos decorrentes de renúncias realizadas no âmbito das renegociações de operações de crédito inadimplidas;
j)	Governança e cumprimento aos mandamentos da PNDR (Decreto 9.810/2019) 
k)	Efetividade: participação dos FCF no desempenho econômico das regiões intermediárias localizadas em suas respectivas áreas de atuação;
l)	Efetividade dos recursos dos FCF concedidos ao financiamento do PRONAF.
11.1	Dentre as constatações quanto à governança, destacam-se: (i) implementação incipiente dos instrumentos de governança da PNDR necessários à adequada operacionalização dos FCF; (ii) ausência de aprovação legislativa dos planos regionais de desenvolvimento; (iii) intempestividade na publicação das portarias do MDR contendo as diretrizes gerais dos FCF; (iv) oportunidades de melhoria na atuação dos Conselhos Deliberativos das Superintendências de Desenvolvimento; (v) fragilidades do processo de monitoramento e avaliação por parte das superintendências; (vi) inconstância de metas, indicadores de impacto e de resultados (peça 15, p. 17-33) .
11.2	Dentre as constatações quanto à alocação de recursos, destacam-se: (i) os bancos administradores vêm cumprindo com razoável eficácia as programações financeiras dos FCF, considerando o grau de atingimento das metas programadas. Contudo, no caso específico do Basa, os resultados sugeriram a necessidade de melhorias; (ii) foram identificadas oportunidades de aprimoramento pelo MDR (peça 15, p. 128-129) .
11.3	Dentre as constatações quanto à sustentabilidade financeira, destacam-se: (i) necessidade de padronização do conceito de inadimplência, pois os bancos vêm apresentando índices de inadimplência para os FCF que não guardam consistência com os indicadores utilizados no mercado financeiro, inviabilizando a comparação do desempenho das respectivas carteiras de crédito; (ii) necessidade de se estabelecer, no âmbito das programações financeiras dos FCF, metas de adimplência para as carteiras de créditos; (iii) necessidade de realização de estudos para avaliação da efetividade da aplicação do bônus de adimplência como estratégia de redução da inadimplência das carteiras de crédito dos FCF; (iv) inexistência de uma metodologia estabelecida para apropriação detalhada dos custos com a administração dos fundos por parte das instituições financeiras; (v) os valores pagos a título de del credere aos bancos administradores excederam, de forma consistente e sistemática, os riscos associados às carteiras de crédito (peça 15, p. 128-129) . 
11.4	Dentre as constatações quanto à efetividade, destacam-se: (i) as alocações dos recursos do FCF no período 2007-2017 favoreceram as microrregiões classificadas como alta renda e estagnadas, em detrimento das áreas dinâmicas e de baixa renda; (ii) concentração de volumes expressivos de financiamento em poucas microrregiões; (iii) baixas participações relativas dos valores dos financiamentos destinados ao Pronaf nos valores totais dos financiamentos dos FCF; (iv) quedas expressivas nessas participações (Pronaf) a partir de 2016, o que sugere uma maior destinação dos recursos para o financiamento de programas em outros setores da atividade econômica (peça 15, p. 130-150) .
12.	Nota-se, assim, que essas avaliações, cujos resultados foram divulgados em julho de 2021, contemplam de modo amplo as questões incluídas nesta SCN e, por isso, será proposto encaminhar cópia do Relatório e das Recomendações do CMAP para a Comissão de Fiscalização e Controle da CD (peças 15-16) . 
13.	Considerando esta recente avaliação pelo CMAP, no planejamento da presente auditoria, buscou-se definir o objetivo e o escopo dos trabalhos de forma complementar, abordando aspectos que não tenham sido anteriormente tratados nas avaliações do Conselho e nas fiscalizações anteriores do TCU. 
14.	Dessa forma, com base nas avaliações de risco contidas nos recentes trabalhos do TCU e no conteúdo do relatório CMAP, os objetivos da fiscalização foram direcionados para os aspectos a seguir detalhados. 
Objetivo 1 (Acórdão 247/2022-TCU-Plenário, item 9.2, alínea 'i') 
Avaliar a legalidade e a legitimidade da aplicação dos recursos dos Fundos Constitucionais de Financiamento (FNE, FNO, FCO) , especialmente quanto à aderência das operações aos requisitos previstos na Lei 7.827/1989 e aos normativos de regência das operações de crédito e à focalização da política pública.
15.	O escopo da auditoria com relação à legalidade e à legitimidade na aplicação dos recursos dos fundos foi estipulado em três temas, que gerou três questões de auditoria: 
15.1	Tema 1: Atendimento às diretrizes espaciais de uma das prioridades estabelecidas para as aplicações de recursos do FNE no setor de turismo. 
Questão de auditoria: Em que medida a Prioridade 3.6 (Nordeste turístico) , constante das Diretrizes e Prioridades para as aplicações do FNE nos exercícios de 2020 e 2021, foi atendida em relação ao direcionamento espacial dos financiamentos, conforme Programa do Ministério do Turismo '30 Rotas Turísticas Estratégicas do Brasil'?
15.2	Tema 2: A conformidade dos valores adotados para o Fator de Localização (FL) e o Fator de Programa (FP) , que integram os componentes dos encargos financeiros das operações firmadas com recursos dos FCF, englobando especificamente o FNE. 
Questão de auditoria: Os valores aplicáveis ao Fator de Localização (FL) e ao Fator de Programa (FP) nas operações de crédito não rural firmadas com recursos do FNE no exercício de 2020 estão em conformidade com o disposto na Lei 10.177/2001 e nas resoluções do Conselho Monetário Nacional (CMN) ? 
15.3	Tema 3: Os montantes de recursos do FNO, FNE e FCO repassados pelos Bancos Operadores a outras instituições financeiras com vistas a aumentar a pulverização dos financiamentos, principalmente entre os micros e pequenos tomadores, bem como a universalização da política entre os entes federativos.
Questão de auditoria: Em que medida os bancos operadores têm promovido o repasse de recursos dos FCF para outras instituições financeiras, nos termos do art. 9º da Lei 7.827/1989?
Objetivo 2 (Acórdão 247/2022-TCU-Plenário, item 9.2, alínea 'ii') 
Avaliar a efetividade da política pública e a suficiência dos recursos federais para garantir a execução da política com vistas à redução das desigualdades inter-regionais de maneira eficaz, eficiente e econômica. 
16.	Sobre efetividade, em 2018 foi publicado o Relatório de Avaliação dos Fundos Constitucionais elaborado pela Secretaria de Acompanhamento Fiscal, Energia e Loteria (Sefel) , do então Ministério da Fazenda (peça 17) , o qual englobou as seguintes dimensões: análise descritiva, incluindo contratações, inadimplência, impacto nas contas públicas, custos da operacionalização; revisão de estudos anteriores (meta-avaliação) ; avaliação de impacto, buscando demonstrar o efeito que uma elevação no percentual dos recursos contratados por cada um dos fundos em relação ao PIB teria sobre a taxa de crescimento de alguns indicadores econômicos: população ocupada, renumeração formal, número de horas de trabalho formal, PIB, PIB per capita, produtividade; identificação de problemas e causas.
17.	Diante da existência de avaliações externas acerca da efetividade dos FCF, elaboradas pela Sefel/2018 e pelo CMAP/2021, bem como das disposições legais e regulamentares sobre a matéria, a auditoria do TCU adotou procedimentos para avaliar as perspectivas acerca da realização de avaliações sistemáticas dos resultados e dos impactos dos FCF, mediante a seguinte questão de auditoria:
Questão de auditoria: Quais as ações tomadas pelo MDR e pelas Superintendências do Desenvolvimento do Norte, Nordeste e Centro-Oeste para a sistematização das atividades de avaliação dos impactos econômicos e sociais decorrentes da aplicação dos recursos dos FCF, nos termos do art. 20, §6º, da Lei 7.827/1989, c/c a Portaria Interministerial MDR/ME 7, de 20 de julho de 2020?
Análises Contábeis
18.	Análises contábeis não fizeram parte do escopo da fiscalização. 
19.	Em paralelo à presente auditoria, foi realizado por esta Unidade Técnica uma Produção de Conhecimento (PCon) com o objetivo de avaliar a viabilidade de realização de auditoria integrada (financeira e conformidade) nos Fundos Constitucionais de Financiamento, a fim de subsidiar a certificação do Balanço Geral da União referente ao ano de 2022 (TC-Processo 004.761/2022-7) . Este trabalho foi finalizado em 13/6/2022.
20.	No âmbito da referida Pcon, identificou-se que a Secretaria do Tesouro Nacional está em vias de realizar uma mudança significativa na rotina contábil dos fundos. As mudanças caminham no seguinte sentido:
20.1	baixa dos ativos e passivos atualmente reconhecidos nos órgãos que representam os FCF's no Siafi;
20.2	apuração do valor a ser inicialmente reconhecido como investimento da União nos FCF's, com base nos valores dos patrimônios líquidos de cada um, bem como o registro do reconhecimento inicial em Unidade Gestora designada para tal; e
20.3	ajuste na rotina contábil, tendo em vista a compreensão de que a União exerce influência significativa sobre os FCF's, sem controlá-los, o que enseja a contabilização dessa relação pelo Método da Equivalência Patrimonial, de acordo com a NBC TSP 18 - Investimento em Coligada e em Empreendimento Controlado em Conjunto.
21.	Caso seja definida a implantação dessa nova rotina contábil, as etapas e os procedimentos de contabilização dos Fundos demandarão esforços significativos por parte da setorial contábil do MDR e das instituições financeiras - BNB, Basa e BB - para incorporação desses procedimentos.
22.	Assim, vislumbrou-se que não seria oportuno realizar no presente momento procedimentos de avaliação contábil. Não obstante, esta avaliação será objeto de futura avaliação em sede de certificação das contas do Ministério do Desenvolvimento Regional, em conformidade com a IN-TCU 84/2020.
23.	Propõe-se encaminhar à CFFC/CD o relatório da produção de conhecimento (peça 18) .
Achados da Auditoria 
24.	A auditoria foi realizada de 16/2 a 28/8/2022 (TC-Processo 002.138/2022-0) e apresentou, por meio de relatório, os seguintes achados:
24.1	Achado 1
Adoção de Taxa de Juros (TFC) em desacordo com o disposto na Lei 10.177, de 12 de janeiro de 2001, e na Resolução CMN 4.622, de 2 de janeiro de 2018, em operações de crédito não rural firmadas com recursos do Fundo Constitucional de Financiamento do Nordeste (FNE) no exercício de 2020. 
Efeitos: a adoção de encargos financeiros nas operações de crédito em desacordo com as disposições legais e regulamentares provocam, a depender da situação, a majoração ou a redução dos custos de financiamento. Ademais, haveria impactos na disponibilidade financeira do FNE, uma vez que 'os retornos e resultados de suas aplicações' integram suas fontes de recursos, na forma do art. 6º, inciso II, da Lei 7.827/1989.  
Possíveis causas: As causas para a ocorrência do achado não foram completamente identificadas, diante da multiplicidade de situações encontradas. Porém, os gestores que informaram que as operações apontadas como inconsistentes estão sendo avaliadas pela área técnica do banco.
Propostas: 
a) 	Determinar ao Banco do Nordeste do Brasil S.A. (BNB) , tendo em vista as competências que lhe são atribuídas por meio do art. 13, inciso III, e art. 15 da Lei 7.827/1989, que apresente, no prazo de sessenta dias, plano de ação, contendo atividades, responsáveis e prazos de implementação, tendo por objetivo: 
a.1) avaliar a documentação relativa às operações de crédito celebradas com recursos do Fundo Constitucional de Financiamento do Nordeste (FNE) nas quais foram identificadas inconsistências nas taxas de juros aplicáveis, como resultado dos procedimentos de análise de dados realizados; 
a.2) adotar as medidas corretivas que se façam necessárias para regularizar às taxas de juros aplicáveis às referidas operações, quando for o caso.  
b) 	Recomendar ao Ministério do Desenvolvimento Regional (MDR) que coordene discussões com a participação das instituições envolvidas na administração dos Fundos Constitucionais de Financiamento do Norte, do Nordeste e do Centro-Oeste e na regulamentação do cálculo dos encargos financeiros incidentes sobre os financiamentos das operações de crédito não rural, conforme arts. 13, incisos II e III, 14-A, e 15 da Lei 7.827/1989, e art. 1º-A da Lei 10.177/2001, tendo por objetivo uniformizar entendimentos e propor ajustes na regulamentação, se necessário, acerca dos aspectos a seguir indicados, que afetam a definição do Fator de Programa (FP) e o cálculo da TFC: 
b.1) metodologia de cálculo do rendimento bruto das pessoas físicas que exercem atividades rurais, tendo por base a Declaração do Imposto sobre a Renda das Pessoas Físicas (DIRPF) ; e 
b.2) aplicabilidade da utilização do conceito de grupo econômico na apuração da receita bruta dos empreendedores. 
Follow-up: será autuado processo de Monitoramento para verificar o cumprimento das propostas em momento oportuno, em conformidade com a Resolução-TCU 315/2020. Os resultados do monitoramento serão encaminhados para CFFC/CD.
24.2	Achado 2
Reduzido número de repasses de recursos dos Fundos Constitucionais de Financiamento (FNE e FNO) pelo Banco do Nordeste do Brasil S/A e Banco da Amazônia S/A a outras instituições autorizadas a funcionar pelo Banco Central do Brasil, nos termos do art. 9º da Lei 7.827/1989, apesar da previsão em lei há mais de vinte e um anos. 
Efeitos: insuficiente pulverização dos financiamentos, principalmente entre os micros e pequenos tomadores, bem como prejuízos à não universalização da política entre os entes federativos, impactando negativamente os objetivos políticas regionais de desenvolvimento (PNDR e PRDNE) . 
Possível causa principal: adaptações operacionais necessárias, tais como atualizações de sistemas, informações contábeis, layouts de troca de arquivos, e reformulação de cláusulas contratuais, decorrentes da edição da Lei 14.227/2021 (altera o art. 9º da Lei 7.827/1989) .
Propostas: 
a)	Recomendar ao Banco do Nordeste do Brasil S.A. (BNB) , ao Banco da Amazônia S.A. (Basa) e ao Banco do Brasil S/A, que promovam as adaptações operacionais necessárias, tais como atualizações de sistemas, informações contábeis, layouts de troca de arquivos, e reformulação de cláusulas contratuais, decorrentes da edição da Lei 14.227/2021 (altera o art. 9º da Lei 7.827/1989) e da definição de novas diretrizes para o repasse de recursos pela Portaria MDR 3.025/2021, de modo a retomar a contratação pelos bancos administradores de instituições financeiras com base no art. 9º da Lei 7.827/1989, c/c Portaria MDR 3.025/2022; 
b)	Recomendar às Superintendências do Desenvolvimento do Nordeste, do Norte e do Centro-Oeste, que realizem estudos técnicos, os quais podem ser contemplados nos projetos de avaliação previstos no § 6º do art. 20 da Lei 7.827/1989, c/c Portaria Interministerial ME/MDR 4.905/2022, de forma a avaliar os seguintes aspectos relacionados ao mecanismo de repasse de recursos dos FCFs para as instituições financeiras habilitadas: 
a) a efetividade do mecanismo na promoção da maior pulverização dos financiamentos entre os micros e pequenos tomadores, bem como na sua universalização entre os entes federativos;
b) o impacto do provável incremento dos custos para os FCFs, em decorrência da implementação da sistematização dos repasses com base na Portaria MDR 3.025/2021, visto que caberia aos bancos administradores o recebimento de remuneração por meio de taxa de administração;
c) o custo-benefício de eventual proposição de inclusão do FNE no §3º do art. 9º da Lei 7.827/1989, o qual assegura aos bancos cooperativos e às confederações de cooperativas de crédito o repasse de 10% (dez por cento) dos recursos previstos do FNO e do FCO para cada exercício ou do valor efetivamente demandado por essas instituições, o que for menor.
Follow-up: será autuado processo de Monitoramento para verificar o cumprimento das propostas em momento oportuno, em conformidade com a Resolução-TCU 315/2020. Os resultados do monitoramento serão encaminhados para CFFC/CD.
24.3	Achado 3
Ausência de avaliação dos impactos econômicos e sociais decorrentes da aplicação dos recursos dos Fundos Constitucionais de Financiamento de que trata o § 6º do art. 20 da Lei 7.827/1989. 
Efeitos: prejuízo à obtenção de entendimento acerca dos resultados dos programas de aplicação de recursos dos FCFs, bem como do papel exercido pelos referidos fundos no atingimento dos objetivos da PNDR. Ademais, a ausência de mensuração de resultados compromete a geração de informações para subsidiar a adoção de medidas corretivas que porventura se façam necessárias na implementação da política de financiamento do desenvolvimento regional. 
Possível causa principal: problemas na sistematização das atividades de avaliação, mas que tendem a ser resolvidas por meio do novo normativo, a Portaria Interministerial 4.905, de 22 de junho de 2022.  
Proposta: considerando a recente publicação da Portaria Interministerial 4.905/2022, que entrou em vigor em 1º/7/2022, que tende a resolver os principais empecilhos para a contratação das avaliações, não houve propostas na auditoria com relação ao achado em questão.
Follow-up: será proposto inserir no planejamento da secretaria processo do tipo Acompanhamento com o objetivo de verificar o cumprimento das diretrizes da Portaria Interministerial 4.905, de 22 de junho de 2022.
24.4	Achado 4
Aumento da participação de municípios não enquadrados na 'Prioridade 3.6 (Nordeste turístico) ', constante das Diretrizes e Prioridades para a aplicação dos recursos do Fundo Constitucional de Financiamento do Nordeste (FNE) , na distribuição geográfica das operações de crédito contratadas no setor de turismo em 2021.
Efeitos: o direcionamento de recursos para municípios não prioritários no âmbito do setor de turismo compromete o atingimento das prioridades estabelecidas pelo Condel/Sudene para a aplicação dos recursos do FNE. 
Possível causa principal: ausência de avaliação acerca do cumprimento da 'Prioridade 3.6 (Nordeste turístico) ', constante das Diretrizes e Prioridades para a aplicação dos recursos do Fundo Constitucional de Financiamento do Nordeste (FNE) para o exercício de 2020.
Proposta: 
a)	Dar ciência ao Ministério do Desenvolvimento Regional (MDR) e à Superintendência do Desenvolvimento do Nordeste (Sudene) , com amparo no art. 9º, inciso I, da Resolução/TCU 315/2020, que a ausência de avaliação acerca do cumprimento da 'Prioridade 3.6 (Nordeste turístico) ', constante das Diretrizes e Prioridades para a aplicação dos recursos do Fundo Constitucional de Financiamento do Nordeste (FNE) para o exercício de 2020, compromete o atendimento às disposições contidas no art. 14, inciso III, da Lei 7.827/1989.  
Follow-up: não será realizado monitoramento da ciência, em conformidade com a Resolução-TCU 315/2020.
Benefícios Esperados da Fiscalização
A determinação, a ciência e as recomendações apresentadas acima almejam atingir os seguintes benefícios: 
- correção das taxas de juros aplicáveis às operações de crédito não rural contratadas com recursos do FNE nas quais houve a adoção de encargos financeiros em desacordo com as disposições legais e regulamentares aplicáveis; 
- regularização do valor das disponibilidades financeiras do FNE; 
- melhorias na regulamentação e uniformização no entendimento de conceitos aplicáveis ao cálculo dos encargos financeiros incidentes sobre os financiamentos de operações de crédito não rural com recursos dos Fundos Constitucionais; 
- mitigação das principais causas para o reduzido volume de repasses de recursos dos fundos pelos bancos administradores a outras instituições financeiras, com base no art. 9º da Lei 7.827/1989;
- evidenciação, por meio de estudos técnicos, da efetividade do mecanismo de repasse na promoção da maior pulverização dos financiamentos entre os micros e pequenos tomadores, bem como na sua universalização entre os entes federativos; 
- aprimoramento do processo de avaliação do cumprimento das diretrizes e prioridades estabelecidas para aplicação dos recursos do FNE; e 
- provisão de informações para subsidiar a atuação do Condel/Sudene.
CONCLUSÃO
25.	Trata-se de Solicitação do Congresso Nacional oriunda da Proposta de Fiscalização e Controle (PFC) 44/2019, encaminhada a este Tribunal pelo presidente da Comissão de Fiscalização Financeira e Controle da Câmara dos Deputados (CFFC/CD) , por meio do qual foi solicitada ao Tribunal a realização de    'auditoria contábil e financeira, bem como verificação de adequação de legalidade e de legitimidade, das operações de crédito realizadas com recursos dos Fundos Constitucionais de Financiamento' (itens 1-3) .
26.	Por meio do Acórdão 247/2022-TCU-Plenário, de Relatoria do Ministro Jorge Oliveira, o Tribunal conheceu da Solicitação e determinou a auditoria (item 4) .
27.	Tendo em vista que o Conselho de Monitoramento e Avaliação de Políticas Públicas avaliou de forma abrangente os Fundos Constitucionais entre 2020 e 2021, abarcando todos os itens solicitados na PFC 44/2019, sendo o resultado publicado em julho de 2021, a auditoria do TCU buscou complementar esse trabalho, englobando itens de avaliação não previstos pelo CMAP (itens 10-23) .
28.	A auditoria foi realizada de 16/2 a 28/8/2022 (TC-Processo 002.138/2022-0) e apresentou, por meio de relatório, os seguintes achados (item 24) : (i) adoção de taxa de juros em desacordo com o disposto na Lei 10.177/2001, e na Resolução CMN 4.622/2018, em operações de crédito não rural firmadas com recursos do FNE no exercício de 2020;  (ii) reduzido número de repasses de recursos do FNE e do FNO a outras instituições autorizadas a funcionar pelo Banco Central, nos termos do art. 9º da Lei 7.827/1989;  (iii) ausência de avaliação dos impactos econômicos e sociais decorrentes da aplicação dos recursos dos Fundos Constitucionais de Financiamento de que trata o §6º do art. 20 da Lei 7.827/1989; (iv) aumento da participação de municípios não enquadrados na 'Prioridade 3.6 (Nordeste turístico) ', constante das Diretrizes e Prioridades para a aplicação dos recursos do FNE, na distribuição geográfica das operações de crédito contratadas no setor de turismo em 2021.
29.	Por fim, será proposto ao Tribunal informar à CFFC/CD o conteúdo da auditoria, encaminhando cópia do Relatório (TC-Processo 002.138/2022-0) , complementado com cópia do Relatório CMAP e suas recomendações, do Relatório Sefel/2018 e do Relatório da Produção de Conhecimento com relação à contabilidade dos fundos (TC-Processo 004.761/2022-7) . 
PROPOSTA DE ENCAMINHAMENTO
30.	Ante todo o exposto, submetem-se os autos à consideração superior, propondo:
31.	informar à Comissão de Fiscalização Financeira e Controle (CFFC) da Câmara dos Deputados que:
31.1	em que pese já terem passado mais de 4 anos desde a inclusão do §6º ao art. 20 da Lei 7.827/1989, pela Lei 13.682/2018 (alterada pela Lei 14.227/2021) , que exigiu a destinação de 0,01% do montante dos retornos e dos resultados das aplicações dos recursos dos FCFs para a contratação de atividades de avaliação dos impactos econômicos e sociais decorrentes da aplicação dos recursos dos Fundos, ainda não foram realizadas tais avaliações;
31.2	em que pese já terem passado mais de 21 anos desde a previsão legal prevendo a possibilidade de repasse de recursos dos Fundos Constitucionais a outras instituições autorizadas a funcionar pelo Banco Central (art. 9º da Lei 7.827/1989) , o Banco da Amazônia e o Banco do Nordeste ainda possuem baixos índices de repasses de recursos a outras IFs, contrariando recorrentemente os planos de aplicações de recursos do FNO e do FNE (programações) ;
31.3	identificaram-se indícios de inconsistências em aproximadamente 461 operações de crédito (representando 1,7% do total analisado) com Taxa de Juros em desacordo com o disposto na Lei 10.177/2001, e na Resolução CMN 4.622/2018, que dispõe sobre metodologia de cálculo dos encargos financeiros incidentes sobre os financiamentos de operações de crédito não rural com recursos dos FCF, firmadas com recursos do Fundo Constitucional de Financiamento do Nordeste (FNE) no exercício de 2020; 
31.4	está em estudo no âmbito da Secretaria do Tesouro Nacional uma mudança significativa na rotina contábil dos fundos, devido a novo entendimento de que a União exerce influência significativa sobre os Fundos Constitucionais, sem controlá-los, o que ensejaria a contabilização dessa relação pelo Método da Equivalência Patrimonial. Esta nova sistemática, se levada adiante, será avaliada pelo TCU em sede de auditoria financeira, em momento oportuno;
31.5	por meio da auditoria deste Tribunal realizada no âmbito do TC-Processo 002.138/2022-0, propôs-se medidas aos órgãos jurisdicionados para corrigir as deficiências e resolver os problemas identificados nos itens 31.1 a 31.3 acima. Essas medidas serão monitoradas e acompanhadas posteriormente pelo Tribunal e informadas em momento oportuno à CFFC/CD;
31.6	no âmbito do Conselho de Monitoramento e Avaliação de Políticas Públicas (CMAP) , a Controladoria Geral da União e o Instituto de Pesquisa Econômica Aplicada (Ipea) realizaram, no Ciclo 2020, avaliação sobre a operacionalização do FNO, FCO e FNE quanto aos seus aspectos de governança, a conformidade de alocação dos recursos e sua sustentabilidade financeira, e a sua efetividade no que se refere ao atingimento dos objetivos da Política Nacional de Desenvolvimento Regional (PNDR) . Os resultados foram divulgados em julho de 2021, contemplando de modo amplo as questões incluídas nesta Solicitação do Congresso Nacional (itens 10-23 desta instrução) ;
32.	encaminhar cópia desta instrução e do acórdão que vier a ser proferido à Comissão de Fiscalização Financeira e Controle (CFFC) da Câmara dos Deputados;
33.	encaminhar à Comissão de Fiscalização Financeira e Controle (CFFC) da Câmara dos Deputados cópia da peça 19 (Relatório de Auditoria TCU) ; peças 15-16 (Relatório e Recomendações CMAP) ; peça 17 (Relatório Sefel/2018) ; e peça 18 (Produção de Conhecimento TCU - Contabilidade dos Fundos) ;
34.	encerrar o presente processo, nos termos do art. 169, III e V, do Regimento Interno do TCU (RITCU) ."
É o relatório.

não há.

Não atuou

SOLICITAÇÃO DO CONGRESSO NACIONAL. REALIZAÇÃO DE AUDITORIA PARA AVALIAR AS OPERAÇÕES DE CRÉDITO REALIZADAS COM RECURSOS DOS FUNDOS CONSTITUCIONAIS DE FINANCIAMENTO. INFORMAÇÃO DOS RESULTADOS AO SOLICITANTE. ATENDIMENTO INTEGRAL. ARQUIVAMENTO.

SOLICITAÇÃO DO CONGRESSO NACIONAL (SCN)

Secretaria de Controle Externo do Desenvolvimento Econômico (SecexDesen)

A presente solicitação da Comissão de Fiscalização Financeira e Controle da Câmara dos Deputados - CFFC/CD foi formulada a partir da Proposta de Fiscalização e Controle 44/2019, de autoria do Deputado Federal José Nelto, relatada pelo Deputado Federal Hildo Rocha, para a realização de "auditoria contábil e financeira, bem como verificação da adequação de legalidade e de legitimidade das operações de crédito realizadas com recursos dos Fundos Constitucionais de Financiamento (FCF) ".
2.	Por meio do Acórdão 247/2022-TCU-Plenário, este Tribunal decidiu:
"9.1. conhecer desta solicitação da Comissão de Fiscalização Financeira e Controle da Câmara dos Deputados; 
9.2. incluir, no plano de fiscalização do Tribunal em andamento, auditoria com o objetivo de avaliar (i) a legalidade e a legitimidade da aplicação dos recursos dos Fundos Constitucionais de Financiamento (FNE, FNO, FCO) , especialmente quanto à aderência das operações aos requisitos previstos na Lei 7.827/1989 e aos normativos de regência das operações de crédito e à focalização da política pública; e (ii) a efetividade da política pública e a suficiência dos recursos federais para garantir a execução da política com vista à redução das desigualdades inter-regionais de maneira eficaz, eficiente e econômica; nos moldes propostos pela SecexDesenvolvimento; 
9.3. autorizar a prorrogação do prazo para atendimento integral desta solicitação até 16/9/2022 e dar conhecimento desta medida à CFFC/CD; 
9.4. encaminhar cópia deste acórdão à Comissão de Fiscalização Financeira e Controle da Câmara dos Deputados, com a informação de que o relatório e o voto que a fundamentam estão disponíveis no endereço eletrônico www.tcu.gov.br/acordaos; 
9.5. restituir este processo à SecexDesenvolvimento para as providências administrativas a seu cargo, e mantê-lo aberto até o atendimento integral da solicitação do Congresso Nacional, nos termos do art. 6º, I, da Resolução-TCU 215/2008."
3.	De modo a cumprir o item 9.2 do acórdão mencionado, foi autuado o TC Processo 002.138/2022-0, referente à auditoria de conformidade, integrada com aspectos operacionais, também de minha relatoria, mas ainda pendente de apreciação pelo Tribunal. Não obstante, os elementos e as conclusões do relatório de auditoria podem subsidiar a resposta a ser dada à comissão solicitante.
4.	É importante ressaltar, também, que, no âmbito do ciclo 2020 de avaliações do Conselho de Monitoramento e Avaliação de Políticas Públicas, a CGU e o Instituto de Pesquisa Econômica Aplicada realizaram, em 2021, avaliação sobre a operacionalização do Fundo Constitucional de Financiamento do Norte - FNO, Fundo Constitucional de Financiamento do Centro-Oeste - FCO e Fundo Constitucional de Financiamento do Nordeste - FNE quanto "aos seus aspectos de governança, à conformidade de alocação dos recursos e sua sustentabilidade financeira, e à sua efetividade no que se refere ao atingimento dos objetivos da Política Nacional de Desenvolvimento Regional (PNDR) ". O trabalho aborda grande parte das questões incluídas nesta Solicitação do Congresso Nacional, o que justifica o encaminhamento de cópia do relatório correspondente à Comissão de Fiscalização e Controle da Câmara dos Deputados. Além disso, a auditoria realizada por este Tribunal teve uma abordagem complementar a esse trabalho, contemplando aspectos não tratados nas avaliações do Conselho e nas fiscalizações anteriores do TCU.
5.	Entre os principais achados da auditoria realizada pelo TCU, que deverão ser informados nesta oportunidade à CFFC/CD, estão: (i) adoção de taxa de juros em desacordo com a Lei 10.177/2001 e com a Resolução CMN 4.622/2018 em operações de crédito não rural firmadas com recursos do FNE em 2020; (ii) reduzido número de repasses de recursos do FNE e do FNO por parte do Banco do Nordeste do Brasil e do Banco da Amazônia a outras instituições financeiras, conforme autorizado pelo art. 9º da Lei 7.827/1989; (iii) ausência de avaliação dos impactos econômicos e sociais decorrentes da aplicação dos Fundos Constitucionais de Desenvolvimento, prevista no art. 20 da Lei 7.827/1989; (iv) aumento da participação de municípios não enquadrados na "Prioridade 3.6 Nordeste turístico", na distribuição geográfica das operações de crédito contratadas no setor de turismo em 2021.
6.	Em outro trabalho realizado pela unidade técnica, uma Produção de Conhecimento - PCon com o objetivo de avaliar a viabilidade de executar uma auditoria integrada nos Fundos Constitucionais de Financiamento, a fim de subsidiar a certificação do Balanço Geral da União de 2022, constatou-se que a Secretaria do Tesouro Nacional está em vias de implementar mudanças significativas na rotina de contabilização dos fundos, o que indicou não ser conveniente realizar procedimentos de avaliação contábil neste momento. A referida PCon, com o detalhamento das mudanças em estudo, também será encaminhada, como subsídio, à CFFC/CD.
7.	Registro, por fim, que com a recente publicação da Portaria Interministerial 4.905/2022, foram estabelecidas diretrizes para a avaliação dos impactos econômicos e sociais decorrentes da aplicação dos recursos dos Fundos Constitucionais de Financiamento, o que deve gerar efeitos positivos nessa avaliação, a serem monitorados por este Tribunal.
	Com essas considerações, acompanho a proposta da unidade técnica e voto no sentido de que seja adotada a deliberação que ora submeto a este Colegiado.
TCU, Sala das Sessões, em 14 de setembro de 2022.
JORGE OLIVEIRA 
Relator